ACORDAO-COMPLETO-2350672

ACÓRDÃO 1379/2019 ATA 21/2019 - PLENÁRIO

VISTOS, relatados e discutidos os presentes embargos de declaração opostos contra o Acórdão 337/2019-TCU-Plenário, 
ACORDAM os Ministros do Tribunal de Contas da União, reunidos em Sessão do Plenário, ante as razões expostas pelo Relator, em:
9.1. com fundamento nos arts. 32, inciso II, e 34 da Lei 8.443/1992, conhecer dos embargos de declaração opostos pelos recorrentes acima nominados e, no mérito, rejeitá-los; 
9.2. dar ciência desta deliberação aos recorrentes.

Embargos de declaração interposto contra acórdão que declarou as empresas embargantes inidôneas para participarem de licitação na Administração Pública Federal em processo de auditoria realizada na aplicação dos recursos transferidos pelo Fundo Nacional de Saúde (FNS) ao Fundo Municipal de Saúde de Dourados/MS no período de 2007 a 2009.

Município de Dourados/MS.

3. Interessados/Recorrentes:
3.1. Interessado: Congresso Nacional.
3.2. Recorrentes: Allkimia Comércio de Materiais Para Laboratório Ltda. (56.259.294/0001-25); M.S. Diagnostica Ltda. (00.970.175/0001-21).

13.1. Ministros presentes: José Mucio Monteiro (Presidente), Benjamin Zymler, Augusto Nardes (Relator), Raimundo Carreiro, Ana Arraes, Bruno Dantas e Vital do Rêgo.
13.2. Ministro-Substituto convocado: Marcos Bemquerer Costa.
13.3. Ministro-Substituto presente: Weder de Oliveira.

ACORDAO-COMPLETO-2366385

Acórdão 2159/2019 - Plenário

ACORDAO-COMPLETO-2497739

Acórdão de Relação 1963/2021 - Plenário

Acórdão de Relação

Marcelo Delessandro Viana de Carvalho

CEZARIO DE FIGUEIREDO NETO

AUGUSTO NARDES

Ministro Augusto Nardes.

p>1. Rejeitam-se embargos de declaração quando os argumentos apresentados pelo interessado não trazem elementos suficientes que permitam caracterizar a existência de obscuridade, omissão ou contradição na deliberação embargada.
2. Não cabe, em sede de embargos de declaração, a rediscussão de matéria decidida, para modificar o julgado em sua essência ou substância.
3. Consiste em inovação argumentativa a apresentação de alegação que sequer foi ventilada na fase anterior do feito, o que não se coaduna com os estreitos limites da presente espécie recursal.
Tratam os presentes autos, originariamente, de auditoria realizada na aplicação dos recursos transferidos pelo Fundo Nacional de Saúde (FNS) ao Fundo Municipal de Saúde de Dourados/MS no período de 2007 a 2009, mediante a qual foi apurada uma série de irregularidades em contratações efetivadas pela municipalidade.
2.	Mediante o Acórdão 1296/2017-TCU-Plenário, este Tribunal decidiu aplicar a multa prevista no art. 58, inciso II, da Lei 8.443/1992 aos responsáveis abaixo indicados, nos valores especificados:
	Responsável
	Valor (R$) 

	João Paulo Barcellos Esteves, ex-secretário de saúde
	50.000,00

	Luiz Seiji Tada, ex-secretário de finanças
	35.000,00

	Evandro Silva Rosa, ex-superintendente de gestão operacional
	25.000,00

	Rosely Debesa da Silva, procuradora
	6.000,00

	Marcelo Delessandro Viana de Carvalho, ex-consultor jurídico da secretaria municipal de saúde
	5.000,00

	Jovina Nevoleti Correia, ex-procuradora-geral
	5.000,00

	Cezário de Figueiredo Neto, pregoeiro
	4.000,00

3.	Outrossim, decidiu inabilitar os Srs. João Paulo Barcellos Esteves, Evandro Silva Rosa e Luiz Seiji Tada para o exercício de cargo em comissão ou função de confiança no âmbito da Administração Pública Federal, respectivamente, pelo prazo de 8 (oito) , 5 (cinco) e 5 (cinco) anos.
4. 	Por fim, declarou a inidoneidade para participar de licitação na Administração Pública Federal, pelo período de 2 (dois) anos, das empresas Brasil-Sul Gestão Empresarial, JC Limpeza e Impermeabilização Ltda., Rima Ambiental Ltda., Allkimia Comércio de Materiais para Laboratórios Ltda., M.S. Diagnóstica Ltda., Anapel Móveis para Escritório Ltda. - ME, Teledantas Equipamentos Telefônicos Ltda. - ME, Ângela Silveira da Silva Clemente - ME, Anasil Produtos Hospitalares Ltda., São Bento Comércio de Medicamentos e Perfumaria Ltda., Transmed Distribuidora de Medicamentos Hospitalares Ltda., Cristo Rei Construtora e Incorporadora Ltda., Cilamar Alves de Moraes - ME e Edilson Laurindo dos Santos - ME.
5.	Contra o acórdão condenatório foram interpostos pedidos de reexame, os quais foram julgados improcedentes por intermédio do Acórdão 337/2019-TCU-Plenário, in verbis:
"VISTOS, relatados e discutidos os presentes pedidos de reexame interpostos contra o Acórdão 1296/2017-TCU-Plenário, ACORDAM os Ministros do Tribunal de Contas da União, reunidos em Sessão do Plenário, ante as razões expostas pelo Relator, em:
9.1. não conhecer do pedido de reexame interposto por Cezário de Figueiredo Neto, nos termos do art. 48, parágrafo único, da Lei 8.443/1992 c/c os arts. 285, caput e §2º, e 286, parágrafo único, do Regimento Interno do TCU, por ser intempestivo e não apresentar fatos novos; 
9.2. conhecer dos pedidos de reexame interpostos pelos demais recorrentes, com fundamento no art. 48 da Lei 8.443/1992 c/c o art. 286 do Regimento Interno do TCU, por preencherem os requisitos de admissibilidade previstos para a espécie, e, no mérito, negar-lhes provimento; 
9.3. dar ciência desta decisão aos recorrentes e aos demais interessados".
6. 	Nesta assentada, apreciam-se embargos de declaração opostos contra esse último decisum pelas empresas M.S. Diagnóstica Ltda. (peça 783) e Allkimia Comércio de Materiais para Laboratório Ltda. (peça 781) , sustentando, a partir de alegações de mesmo teor, a existência de omissões no acórdão embargado, em decorrência da ausência de manifestação sobre as seguintes questões:
- o fato de empresas componentes de um grupo econômico ou com sócios em comum participarem de certames licitatórios não configuraria, per se, fraude ao procedimento licitatório, porquanto a pessoa jurídica não se confundiria com a pessoa dos sócios ou acionistas;
- este Tribunal já teria firmado entendimento no sentido de que a mera participação de empresas de mesmo grupoeconômico, por meio de sócios com relação de parentesco, não configuraria irregularidade (Acórdãos 1.219/2016, 2.341/2011 e 1.539/2014, todos do Plenário) ;
- a existência de vínculo familiar na composição das empresas societárias licitantes não constituiria óbice, a priori, para a sua contratação, dadas as responsabilidades e participações distintas no desempenho das respectivas atividades econômicas;
- em se tratando de empresas idôneas, devidamente cadastradas, no exercício regular e independente de suas atividades, não haveria impedimento para a sua participação no certame licitatório, em consonância com os princípios da competividade e da igualdade;
- o suposto alinhamento de preços pelas empresas responsabilizadas ter-se-ia dado em decorrência de práticas de majoração de valores do próprio mercado e refletiriam, tão somente, o preço médio de mercado dos produtos licitados;
- os preços estabelecidos pelas empresas licitantes seriam obtidos a partir de percentuais aplicados sobre os custos dos produtos, operacionais e de comercialização, para fins de aferição de lucro;
- havendo similitude de produtos ofertados, sob o pálio de empresas que praticam sua comercialização em uma mesma região e, ainda, adquirem de fornecedores que igualmente praticam valores similares, ter-se-ia, de forma lógica, a impossibilidade de diferenciação vultosa das ofertas apresentadas pelas empresas responsáveis;
- o princípio da insignificância aplicar-se-ia a todas as normas penalizadoras, seja de cunho penal ou administrativo;
- considerando que a suposta fraude à licitação pela Dispensa de Licitação 533/2007 teria resultado no pagamento de R$ 7.496.00, caberia a aplicação ao caso concreto do princípio da insignificância e, por conseguinte, a sua exclusão da incidência do direito administrativo sancionador;
- valendo-se dos critérios basilares de materialidade, relevância, oportunidade e risco de conduta, constatar-se-ia patente desproporcionalidade entre a suposta conduta e a penalidade imposta às embargantes, eis que o alegado dano ao erário seria insignificante; e
- tratando-se de matéria de ordem pública, as provas ilícitas angariadas nos autos do Habeas Corpus 0604488-22.2012.8.12.0000, relativas a Ação Penal 002.09.102812-6, as quais teriam sido objeto de sucinta análise por este Tribunal no Acórdão 1296/2017-TCU-Plenário, implicariam em contaminação do juízo de convicção e valoração quanto às demais provas. Em vista disso e com o fim de se ter razoável fundamentação quanto às provas ilícitas e sua repercussão nas demais provas tidas como lícitas, seria necessário novo pronunciamento do Tribunal, a fim de sanar eventuais indefinições existentes acerca do tema.
7.	Por todo o alegado, requerem as embargantes o conhecimento e o acolhimento dos embargos, a fim de sanar as omissões no Acórdão 337/2019-TCU-Plenário e, por conseguinte, reformá-lo, decretando sua idoneidade para participar de certames licitatórios em âmbito da Administração Pública Federal. 
	É o relatório.

8.1. Enéas Martim (OAB/MS 9.351B) e outros, representando M.S. Diagnóstica Ltda.; 
8.2. Seriberto Henrique de Almeida (OAB/MS 13.000), representando Allkimia Comércio de Materiais para Laboratório Ltda. (CNPJ 56.259.294/0001- 25).

Não atuou.

EMBARGOS DE DECLARAÇÃO. INEXISTÊNCIA DE OBSCURIDADE, OMISSÃO OU CONTRADIÇÃO NA DELIBERAÇÃO EMBARGADA. INOVAÇÃO ARGUMENTATIVA. ARGUMENTOS TENDENTES A REDISCUTIR O MÉRITO DA MATÉRIA VERSADA NOS AUTOS. REJEIÇÃO.

RELATÓRIO DE AUDITORIA (RA)

Secretaria de Recursos (SERUR); Secretaria de Controle Externo da Saúde (SecexSaude).

De início, entendo que os presentes embargos devem ser conhecidos, por preencherem os requisitos de admissibilidade previstos nos arts. 32, inciso II, e 34 da Lei 8.443/1992.
2. 	Como preliminar de mérito, e a título pedagógico, observo que os embargos de declaração são, em regra, recurso integrativo, que objetivam expungir da decisão embargada os vícios da omissão, contradição ou obscuridade. Vicente Greco Filho assim define esses vícios da deliberação:
" (...) obscuridade: defeito consistente na difícil compreensão do texto da sentença e pode decorrer de simples defeito redacional ou mesmo de má formulação de conceitos, havendo obscuridade quando a sentença está incompreensível no comando que impõe e na manifestação de conhecimento e vontade do juiz.
contradição: afirmação conflitante, quer na fundamentação, quer entre a fundamentação e a conclusão, sendo que, nesses casos, a correção da sentença, em princípio, não levaria a uma verdadeira modificação da sentença, mas apenas a um esclarecimento de seu conteúdo.
omissão: caso em que a sentença é complementar, passando a resolver questão não solucionada, ganhando substância, portanto, sendo que as questões que devem ser resolvidas pelo juiz são todas as relevantes postas pelas partes para a solução do litígio, bem como as questões de ordem pública que o juiz deve resolver de ofício, como, por exemplo, a coisa julgada."
 (in Direito Processual Civil Brasileiro 11ª edição, 2º Volume, Editora Saraiva, p. 259/260) .
3.	No mesmo sentido a jurisprudência dos tribunais pátrios, da qual reproduzo excerto do voto condutor da seguinte deliberação do egrégio STJ, a rememorar que os declaratórios:
" (...) objetivam expungir da decisão embargada, o vício da omissão, entendida como aquela advinda do próprio julgado e prejudicial à compreensão de causa, e não aquela que entenda o embargante, ainda mais como meio transverso a impugnar os fundamentos da decisão recorrida". (STJ, EDcl REsp 351490, DJ 23/09/2002) .
4.	Nessa linha, confiram-se, também, os Acórdão 1810/2008-TCU-Segunda Câmara, 92/2004 e 328/2004, do Plenário, e 71/2006 e 186/2006, da 1ª Câmara, bem como a jurisprudência do Supremo Tribunal Federal, a exemplo da decisão exarada no RE 327376/DF, pelo Ministro Carlos Velloso, in verbis: "Não cabe, por outro lado, em sede de embargos de declaração, rediscutir a matéria decidida, para modificar o julgado em sua essência ou substância. (...) . Inviável, portanto, o RE, nego-lhe seguimento".
5.	Feitos esses destaques, verifico, de pronto, que inexistem vícios internos ao Acórdão 337/2019-TCU-Plenário passíveis de serem aclarados ou corrigidos.
6.	Basicamente, as embargantes alegam omissão quanto ao exame das seguintes questões: (i) a legalidade da sua participação simultânea no certame, dada a regularidade da sua composição societária; (ii) a ausência de alinhamento de preços e de majoração percentual idêntica entre as empresas responsabilizadas; (iii) a subsunção do caso ao princípio da insignificância, ante a pequena monta dos valores aferidos pelas embargantes, os quais não constituiriam efetivo dano ao erário; e (iv) a ausência de fundamentação quanto às provas ilícitas angariadas de ação penal e sua repercussão sobre as demais provas juntadas aos autos.
7.	Ocorre que as questões consignadas nos itens (ii) e (iii) acima foram devidamente examinadas por este Tribunal na fase anterior do feito, consoante o parecer da Serur (peça 718) que fundamentou o acórdão embargado, cujas conclusões foram expressamente incorporadas às minhas razões de decidir.
8.	A propósito, registrei, no voto condutor do acórdão embargando, que não mereciam prosperar as alegações de ausência de materialidade e de aplicabilidade do princípio da insignificância às situações em exame, haja vista a quantidade e a natureza das ocorrências apuradas em diversos pregões presenciais, concorrências ou dispensas de licitação, as quais, não só no conjunto mas individualmente, traduziram a prática de atos com grave infração às normas que regem as contratações públicos.
9.	Registrei, também, que restou inegável a prática de conluio entre as embargantes e a consequente configuração de fraude à licitação, evidenciadas a partir das seguintes constatações: apresentação de propostas com alinhamento de preços, com majoração percentual idêntica em todos os itens; existência de interesses econômicos comuns entre as empresas, em função da composição societária de algumas, com a existência de relação de parentesco ou de afinidade familiar entre sócios de distintas empresas ou sócios em comum, e/ou de relações comerciais mantidas entre as mesmas; encaminhamento das propostas por meio do mesmo aparelho de fax, de propriedade da empresa que veio a ser contratada.
10.	Ressalto que, na ocasião, as embargantes limitaram-se a apresentar alegações recursais, de natureza meramente argumentativa, que pouco diferiram das ofertadas em resposta à citação, defendendo a inexistência de combinação de preços, sem apresentar, contudo, qualquer elemento de convicção hábil a elidir os indícios que fundamentaram as conclusões de uso desse artifício.
11.	Tais alegações não lograram descaracterizar as irregularidades que lhes foram imputadas ou elidir suas responsabilidades por tais irregularidades, o que levou este Tribunal a concluir pela inexistência de razão para alteração do juízo contido no acórdão condenatório.
12.	A propósito, por pertinente, transcrevo abaixo a análise empreendida pela unidade técnica sobre as justificativas apresentadas pelas embargantes em resposta à audiência deste Tribunal (peça 479) , a qual evidencia de forma clara os fundamentos que levaram este Tribunal a declarar a inidoneidade das embargantes:
"III.8. 		Responsáveis: M.S. Diagnóstica Ltda. e Allkimia Comércio de Materiais para Laboratório Ltda.  (Peça 13, p. 87-107 e p. 150-165) 
59. Ocorrência: prática de conluio entre as empresas participantes da Dispensa de Licitação n° 553/2007, ensejando a configuração de fraude à licitação, nos termos do art. 90 da Lei nº 8.666/93 e do art. 46 da Lei 8.443/92, tendo em vista a apresentação de propostas com alinhamento de preços entre as empresas participantes em benefício da empresa M.S. Diagnóstica Ltda., a existência de vínculo familiar na composição societária dessa empresa com a empresa Allkimia Comércio Materiais para Laboratórios Ltda. e, ainda, a circunstância de que todas as propostas apresentadas no certame foram encaminhadas a partir do mesmo aparelho de fax, de propriedade da empresa que veio a ser contratada (M. S. Diagnóstica Ltda.) .
59.1. Razões de justificativa: As razões de justificativa das duas empresas supracitadas resumem-se aos mesmos argumentos, por isso merecem ser analisadas em conjunto.
59.2. Primeiramente, alegaram que não houve procedimento licitatório já que só houve dispensa, logo, não há como caracterizar fraude à licitação por absoluta ausência de objeto, não havendo meios de se levar à configuração do crime imputado no art. 90 da Lei 8666/93 e no art. 46 da Lei 8443/92.
59.3. Sustentaram que da análise do procedimento percebe-se que o objeto de dispensa de licitação teve como discriminação o valor de R$ 7.496,00, ou seja, a administração pública poderia usar de expediente diverso para mencionar a referida dispensa, pois é cediço que pode haver a contratação direta quando o valor das compras ou serviços for inferior até 10% do limite previsto na alínea 'a', do inciso II do art. 23 da Lei 8666/93, nos termos do art. 24, II, do citado diploma legal, o que se evidencia no caso em comento.
59.4. Asseveraram que da leitura de todos os orçamentos apresentados, chega-se à conclusão de que os produtos possuem preços distintos e sobejamente desalinhados, em porcentagens diferentes das apresentadas pelo Relatório de Auditoria e citaram como exemplos o material 'Lâmina fosca c/50', 'Micropipeta 10 UL' e 'Pipeta Sorológica 1 ML Graduada', na tentativa de descaracterizarem o achado em apreço.
59.5. Justificaram que o procedimento efetuado não gerou prejuízo financeiro ao erário público, pelo contrário, a proposta da empresa adjudicatária foi a que ofertou a maior relação custo-benefício e atentaram que o valor da compra é insignificante, trazendo à colação, por analogia, a Instrução Normativa/TCU n.52, de 04/07/2007, para avocar a aplicação do princípio da insignificância ao caso concreto.
59.6. Afirmaram que o fato de participarem da dispensa pessoas que possuem algum parentesco (duas irmãs) não macula nem fomenta algum tipo de conluio ou cobertura como foi ajuizado no relatório de auditoria.
59.7. Análise: Como já dito alhures, não é porque a participação das defendentes se deu em fase anterior à celebração do contrato, precisamente através do fornecimento de preços para fins de oferecimento de 3 (três) propostas, que elas estão isentas da prática de irregularidades no processo de contratação direta em apreço (Dispensa de Licitação 553/2007) . 
59.8. Assim foi que, na Dispensa de Licitação 553/2007 (peças 56 a 59) , que tinha como objeto a aquisição de equipamentos permanentes de laboratório para atender o Hospital de Urgência e Trauma e o Hospital da Mulher, adjudicada à empresa M.S. Diagnóstica Ltda., pelo valor de R$ 7.496,00 (sete mil quatrocentos e noventa e seis reais) , restou inegável a configuração de fraude à licitação, tendo em vista que as empresas Arlab Produtos e Serviços Hospitalares Ltda. - ME e Allkimia Comércio Materiais para Laboratórios Ltda. apresentaram orçamentos apenas para 'cobrir' os valores propostos pela empresa M.S. Diagnóstica Ltda., em vista da existência de preços superiores e alinhados, com majoração percentual idêntica em todos os itens à M.S. Diagnóstica Ltda., visando beneficiar a contratação de serviços dessa empresa, consoante se vislumbra nas tabelas a seguir:
	EQUIPAMENTOS
	VALORES DAS PROPOSTAS (R$) 
	RELAÇÃO % ENTRE AS PROPOSTAS

		M.S. Diagnóstica
	Alkimia
	
	Câmara Newbauer Espelhada
	160,00
	168,00
	105%

	Aparelho Contador Células
	440,00
	462,00
	105%

	Câmara Fucs Rosental
	108,00
	113,40
	105%

	Aparelho Mininíveis 4 Posições
	5.400,00
	5.670,00
	105%

	Banho Maria para Tubos
	680,00
	714,00
	105%

	EQUIPAMENTOS
	VALORES DAS PROPOSTAS (R$) 
	RELAÇÃO % ENTRE AS PROPOSTAS

		M.S. Diagnóstica
	Arlab
	
	Câmara Newbauer Espelhada
	160,00
	184,00
	115%

	Aparelho Contador Células
	440,00
	506,00
	115%

	Câmara Fucs Rosental
	108,00
	124,20
	115%

	Aparelho Mininíveis 4 Posições
	5.400,00
	6.210,00
	115%

	Banho Maria para Tubos
	680,00
	782,00
	115%

	EQUIPAMENTOS
	VALORES DAS PROPOSTAS (R$) 
	RELAÇÃO % ENTRE AS PROPOSTAS

		Alkimia
	Arlab
	
	Câmara Newbauer Espelhada
	168,00
	184,00
	110,00%

	Aparelho Contador Células
	462,00
	506,00
	110,00%

	Câmara Fucs Rosental
	113,40
	124,20
	110,00%

	Aparelho Mininíveis 4 Posições
	5670,00
	6.210,00
	110,00%

	Banho Maria para Tubos
	714,00
	782,00
	110,00%

59.9. E a assertiva utilizada pelos defendentes de que os produtos possuem preços distintos e sobejamente desalinhados pela leitura dos orçamentos apresentados não condiz com a realidade da contratação, eis que as tabelas retromencionadas que demonstram o alinhamento foram produzidas em cima dos 5 (cinco) itens que foram realmente adjudicados, conforme registro constante no pedido de empenho emitido em favor da MS Diagnóstica Ltda. (p. 16 da peça 59) . Nesse sentido, as próprias defendentes, em suas razões, explicaram que o preço apresentado (R$ 21.249,30) se refere a um orçamento relativo a uma lista de aproximadamente 51 produtos, sendo que a dispensa foi concedida para adjudicar somente 5 produtos, os quais perfazem o somatório de R$ 7.496,00, estes sim submetidos à análise acerca da ocorrência de alinhamento.
59.10. Da mesma forma, alegar que os orçamentos apresentados são anteriores à data da justificativa de abertura de dispensa também é um argumento que em nada lhes aproveita, pois, ao contrário, serve apenas para reforçar os indícios de montagem do procedimento de dispensa com vistas à obtenção de mera consulta formal a 3 orçamentos que já estavam ajustados para 'cobrir' o da empresa vencedora.
59.11. A invocação à IN 52/2007 também não lhes socorre, eis que esta dispõe sobre o controle e a fiscalização de procedimentos de licitação, contratação e execução contratual de Parcerias Público-Privadas (PPP) , não correspondendo a situações do presente jaez.
59.12. Também o argumento de que a Administração Pública poderia usar de expediente diverso para mencionar a referida dispensa não merece prosperar por não influenciar em nada no mérito da ocorrência vertente, uma vez que não está sendo questionado aqui o motivo da dispensa mas sim a forma como ela foi processada. 
59.13. Outrossim, julga-se importante destacar o quadro societário das empresas M. S. Diagnóstica Ltda., sediada em Campo Grande/MS, que apresenta entre seus sócios, a Sra. Neusa Martinez Bruno (CPF 693.135.711-53) e da empresa Allkimia Comércio de Materiais para Laboratórios Ltda., sediada em Campinas/SP, que apresenta em sua composição societária a Sra. Elza Martinez Rodrigues (CPF 096.951.598-77) . Ressalta-se que as Sras. Neusa Martinez Bruno e Elza Martinez Rodrigues são irmãs, conforme dados obtidos a partir de consulta aos Sistemas CNPJ e CPF (p. 49 da peça 367) , evidenciando o vínculo familiar existente na composição societária dessas empresas.
59.14. E isso, apesar de não caracterizar por si só o conluio, serve para ratificá-lo quando aliado a outros indícios caracterizadores da fraude. E sobre esse indício (participação simultânea de empresas que tenham sócios comuns em um mesmo certame) , o Tribunal já manifestou que se configura irregularidade nos casos de contratação por dispensa de licitação, conforme termos dos Acórdãos abaixo transcritos:
'Voto do Ministro Relator:
 (...) 
21. A respeito da participação simultânea de empresas com sócios comuns em licitação, vale frisar que nem os regulamentos próprios das entidades nem a Lei n. 8.666/1993 vedam essa situação. A interpretação teleológica da legislação, especialmente a do princípio da igualdade de condições a todos os interessados, conduz ao entendimento de que o concurso de licitantes pertencentes a sócios comuns somente é irregular quando puder alijar do certame outros potenciais participantes.
22. De acordo com o precedente do Acórdão 297/2009-TCU-Plenário, a participação simultânea de empresas com sócios comuns num mesmo certame configuraria irregularidade nos casos de: a) convite; b) contratação por dispensa de licitação; c) existência de relação entre as licitantes e a empresa responsável pela elaboração do projeto executivo; d) contratação de uma das empresas para fiscalizar serviço prestado por outra' (Acórdão 526/2013-TCU-Plenário) .
'Não existe vedação legal à participação, em uma mesma licitação, de empresas com sócios com relação de parentesco. Entretanto, essas relações podem e devem ser levadas em conta sempre que houver indícios consistentes de conluio, como é o caso destes autos' (Acórdão 1448/2013-TCU-Plenário) .
59.15.	Por derradeiro, visando 'coroar' o conjunto de fraudes perpetradas nesta contratação direta, verifica-se que as propostas de preços apresentadas pelas três empresas foram todas encaminhadas a partir do aparelho de fax da empresa M. S. Diagnóstica Ltda., adjudicatária do objeto, conforme se verifica na tarjeta de identificação do remetente dos orçamentos (p. 50 da peça 58 e p. 1-5 da peça 59) .
59.16.		Por fim, frise-se que não está em jogo o resultado financeiro oriundo da dispensa, ou seja, se houve ou não obtenção de benefício ou enriquecimento por parte das empresas participantes, bastando apenas suas participações de maneira fraudulenta. Nesse diapasão corrobora jurisprudência pacífica desta Egrégia Corte de Contas:
 'TOMADA DE CONTAS ESPECIAL. RECURSOS DE RECONSIDERAÇÃO. IRREGULARIDADES EM LICITAÇÃO PARA CONTRATAÇÃO DE OBRAS E AQUISIÇÃO DE PRODUTOS. NEGADO PROVIMENTO.
É admitida a prova indiciária como fundamento para a declaração de inidoneidade de empresa licitante, independendo, para tanto, o recebimento de qualquer benefício pela empresa, bastando, tão-somente, a participação na fraude.
Voto do Ministro Relator
 (...) 
Por fim, relativamente ao argumento de que não houve a individualização de sanção administrativa, o mesmo carece de fundamento. A sanção do art. 46 da Lei n.º 8.443/1992 independe de a empresa licitante ter colhido ou não algum benefício, basta que tenha concorrido para a fraude ou dela participado.' (Acórdão 630/2006-TCU-Plenário. Relator: Ministro Guilherme Palmeira) .
59.17.		Diante do exposto, não merecem amparo as razões de justificativa apresentadas pelas Empresas Alkimia Comércio de Materiais para Laboratório Ltda. e M.S.Diagnóstica Ltda., sendo-lhes sustentável a aplicação da penalidade de declaração de inidoneidade para licitar com a Administração Pública Federal por até cinco anos (art. 46 da Lei 8443/92) ".
13.	Saliento que, ao submeter os recursos de reconsideração a julgamento, fiz constar no relatório do acórdão embargado, o qual constitui parte essencial da deliberação do TCU, em respeito ao disposto no art. 69 do Regimento Interno do TCU, os exames realizados pela Serur, além de expressamente consignar no item 9 do seu voto condutor o meu acolhimento à proposta da unidade técnica.
14. 	Tal situação, por si só, já afasta a omissão suscitada pelas embargantes, uma vez que, consoante assente neste Tribunal, não há omissão apta ao acolhimento de embargos de declaração quando a matéria é enfrentada na instrução da unidade técnica e/ou no parecer do Ministério Público junto a este Tribunal que constam do relatório e integram as razões de decidir da deliberação embargada, bem assim na hipótese de haver aspectos divergentes entre o encaminhamento por eles proposto e o que foi compreendido pelo julgador, quando tais questões são objeto de considerações específicas. Nessa linha, por exemplo, os Acórdãos 463/2007, 1.861/2009, 3.111/2014, 302/2015 e 294/2016, do Plenário; 1.576/2007, 663/2008, 5.589/2009, 3.339/2013, e 131/2015, estes da 1ª Câmara; e 268/2007, 133/2008 e 8.345/2016, da 2ª Câmara.
15.	Quanto às questões consignadas nos itens (i) e (iv) acima, para as quais as embargantes alegam omissão deste Tribunal em seu exame, verifico que se referem a questões que sequer foram ventiladas na fase anterior do feito, consistindo em inovação argumentativa, sendo descabida, por esse motivo, a sua apreciação em sede de embargos de declaração, consoante assente na jurisprudência deste Tribunal, a exemplo dos Acórdão 1355/2010-TCU-Primeira Câmara, e 180/2010 e 1.246/2010, ambos do Plenário.
16. 	Não obstante, ressalto, quanto à participação simultânea das empresas responsabilizadas no certame, que, de fato, nos termos da jurisprudência deste Tribunal, inexiste vedação legal à participação, em uma mesma licitação, de empresas com sócios comuns e/ou com relação de parentesco, desde que, todavia, não possa alijar do certame outros potenciais participantes, devendo essa proximidade ser levada conta sempre que houver indícios consistentes de conluio. Como exemplo, destaco os Acórdãos 297/2009, 526/2013 e 1448/2013, todos do Plenário, citados na instrução da unidade técnica que fundamentou o acórdão condenatório, e os Acórdãos 1.219/2016, 2.341/2011 e 1.539/2014, todos do Plenário, citados pelas embargantes.
17.	Ou seja, a participação de empresas pertencentes a sócios comuns pode ser considerada regular, se atuarem de forma independente, sem arranjos que possam macular a competitividade do certame.
18.	Ocorre, contudo, que, no caso em exame, como registrado alhures, não foi o simples envolvimento entre as embargantes que serviu de base para a apenação deste Tribunal, mas várias constatações que, no conjunto, evidenciaram a ocorrência de conluio e fraude à licitação.
19.	Nesse sentido, o acórdão condenatório foi ao encontro dos precedentes supracitados, a exceção do Acórdão 2341/2011-TCU-Plenário, que tratou de situação diversa, em que se fez uma vedação, ao arrepio da legislação aplicável, sem uma exposição de motivos esclarecedora e/ou indícios de conluio ou fraude, da participação concomitante de empresas com sócios comuns em determinado certame.
20.	Por fim, quanto à produção probatória nos processos de controle externo, cabe registrar que a jurisprudência do Tribunal acolhe o compartilhamento de provas e evidências com outras instâncias e que as provas eventualmente declaradas ilícitas pelo Poder Judiciário não contaminam o processo deste  Tribunal quando está amparado em outras provas obtidas por fontes autônomas e que não guardem relação de dependência nem decorram das provas originariamente ilícitas (vide Acórdãos 3.035/2015, 2.342/2017, 1.411/2017, todos do Plenário) .
21.	No caso em exame, a robustez do conjunto probatório que amparou o acórdão condenatório, consistente em vasto material coletado pela equipe de fiscalização deste Tribunal junto à Polícia Federal, ao Ministério Público Estadual, ao Denasus e ao Município de Dourados/MS, restou demonstrada no relatório de auditoria (peça 3, fls. 26/50, peça 4, fls. 1/50, e peça 5, fls. 1/55) .
22.	Especificamente quanto às provas colhidas da Ação Penal 002.09.102812-6, constou da instrução que fundamentou o acórdão condenatório (peça 479) o seguinte esclarecimento: 
"12. Primeiramente, mostra-se necessário esclarecer que o Inquérito Policial 114/2009, por meio do qual foi conduzida a denominada 'Operação Owari', deflagrada pela Polícia Federal em meados de 2009, deu origem, no mínimo, a três ações penais distintas: 
a) 0102812-95.2009.8.12.002, oriunda da Comarca de Dourados/MS; 
b) 029.09.202017-6, oriunda da Comarca de Naviraí/MS; 
c) 019.09.005830-3, oriunda da Comarca de Ponta Porã/MS. 
13. Conforme se observa nas decisões proferidas pela Justiça de Mato Grosso do Sul, em decorrência do reconhecimento da ilicitude da prova oriunda das interceptações telefônicas, bem como dos demais atos dela decorrentes, determinou-se o trancamento das ações penais em trâmite nas Comarcas de Naviraí/MS (p. 4-33 da peça 474) e Ponta Porã/MS (p. 34-66 da peça 474) . 
14. Não obstante, na ação em trâmite perante a 1ª Vara Criminal de Dourados/MS (Ação Penal 002.09.102812-6) , houve recente pronunciamento judicial, em 14 de janeiro de 2013, em sede do Habeas Corpus nº 0604488-22.2012.8.12.0000, a respeito do assunto, tendo sido considerado que a ação penal em questão não está lastreada exclusivamente em provas ilícitas, pelo que determinou-se apenas o desentranhamento destas e das respectivas derivações, sem o seu trancamento, estando a referida decisão juntada à Peça 478. 
15. Portanto, em sintonia com a decisão judicial supra referida, a análise das razões de justificativa que ora será empreendida por esta Unidade Técnica independerá do uso de evidências que forem frutos das escutas telefônicas julgadas ilegais pelo Judiciário Sul-mato-grossense".
23.	Depreende-se, do esclarecimento acima, que foi reconhecida a ilicitude das provas oriundas das interceptações telefônicas no bojo da Ação Penal 002.09.102812-6 e que as análises seguintes deste Tribunal desconsideram tais provas, baseando-se, destarte, apenas nos demais elementos probatórios carreados aos autos, em especial os documentais, que não guardam relação com os procedimentos impugnados judicialmente.
24.	Feitas essas considerações, concluo que os vícios a que se referem as embargantes não se confirmam, na medida em que o Relatório e o Voto condutores do Acórdão 337/2019-TCU-Plenário trataram de todos os questionamentos apontados nos recursos de reconsideração, estando a deliberação devidamente motivada e fundamentada. Não há, destarte, qualquer reparo a ser feito no acórdão embargado.
25.	Dito isso, evidencia-se, de plano, que a contestação oferecida pelas embargantes, muito embora tente evidenciar a existência de vícios na deliberação embargada, busca, na verdade, rediscutir o mérito da matéria decidida, o que, como já largamente esclarecido, não se coaduna com os estreitos limites da presente espécie recursal, sendo repelido tanto pela doutrina como pela jurisprudência dos tribunais pátrios, inclusive desta Corte.
26. 	Restando configurada a mera intenção, por via reflexa, de rediscutir o mérito do presente processo, sou pela rejeição dos embargos declaratórios em discussão.
Ante o exposto, VOTO no sentido de que o Tribunal adote o acórdão que ora submeto à deliberação deste Colegiado.
TCU, Sala das Sessões Ministro Luciano Brandão Alves de Souza, em 12 de junho de 2019.
Ministro JOÃO AUGUSTO RIBEIRO NARDES 
Relator